【裁判字號】    96,上,149
【裁判日期】    970123
【裁判案由】    租佃爭議
【裁判全文】
臺灣高等法院臺中分院民事判決           96年度上字第149號
上  訴  人  戊○○
            丙○○
            乙○○
            丑○○○
            庚○○
            丁○○
            己○○
上列7人共同
訴訟代理人  楊榮富律師
上列7人共同
複代理人    陳俊偉律師
            蔣志明律師
被上訴人    癸○○    住台中市○○區○○路2段332號
            辛○○    住同上
            壬○○    住同上
上列3人共同
訴訟代理人  劉家驥律師
上列當事人間租佃爭議事件，上訴人對於中華民國96年4月3日臺
灣臺中地方法院95年度訴字第1178號第一審判決提起上訴，本院
於97年1月9日言詞辯論終結，判決如下：
    主  文
上訴駁回。
第二審訴訟費用由上訴人負擔。
    事實及理由
一、被上訴人起訴主張：被上訴人與上訴人之被繼承人張陳鸞鶯
    （民國94年3月25日死亡），就被上訴人所有如原判決附表
    所示之10筆土地原存有耕地租約，但張陳鸞鶯生前於部分土
    地上興建台中市○○路199號之建物，並交由其家屬經營國
    佑家電行，而非供耕作之用，且因未實際耕作而任令土地荒
    蕪，原定租約應自承租人建築房屋不自任耕作開始向後失其
    效力，且不因原判決附表所示之土地現已實施12期重劃而使
    原已無效之租賃契約恢復效力。爰依租賃物返還請求權，請
    求判決拆除地上物並將該土地返還被上訴人（聲明詳如原判
    決主文所示）。
二、上訴人則以：民國67年間台中市政府為開闢黎明路，乃徵收
    原西屯區○○段第566地號之一部（被徵收之部分逕為分割
    為第566-1地號），及原屬灌溉用地之同地段第2929地號土
    地之一部（被徵收部分逕為分割為第2929-1、2929-55地號
    土地）；因徵收之結果，致第566地號未被徵收之部分，及
    第866地號土地位於黎明路及光明路之間，且因灌溉水路被
    徵收，無水可供灌溉，以致無法作為耕地使用。上訴人乙○
    ○經被上訴人之被繼承人黃繼炎之同意，出資於第866地號
    土地搭蓋如原判決附圖所示C、D部分之農舍供張陳鸞鶯休息
    及放置各項農耕用具，實務上既容許承租人於承租之土地上
    搭建農舍，自不能以上訴人乙○○搭建上開農舍為由，遽謂
    張陳鸞鶯或上訴人不自任耕作。張陳鸞鶯於84年間同意上訴
    人戊○○之子張國揚於上開農舍設立國佑家電行，惟因未經
    核准登記即先行營業，未逾半年即遭台中市政府於同年6月
    12 日命令停止營業，張國揚遂以其妻顏金花之名義，另在
    西屯區○○路200號1樓設立震鴻電器行，國佑家電行原址即
    未再營業。而黃繼炎死亡之後，被上訴人與張陳鸞鶯於86年
    9月1日重新簽訂耕地租約，租賃期間自86年1月1日起至91年
    12月31日止；92年1月1日又續約至97年12月31日，縱使張陳
    鸞鶯於84年間將上開農舍供張國揚設立國佑家電行之行為係
    屬不自任耕作，僅使原訂租約於84年間失其效力，且黃繼炎
    依法有收回自耕並拒與張陳鸞鶯續訂租約之權，因此被上訴
    人與張陳鸞鶯在86年1月1日簽訂之耕地租約，係屬新的耕地
    租約，而非依耕地三七五減租條例第20條之規定續訂原租約
    ，被上訴人與張陳鸞鶯在86年間重新簽訂耕地租約之後，張
    陳鸞鶯並無不自任耕作之情事，並於91年12月31日租期屆滿
    後向台中市西屯區公所聲請續約6年，則該租約效力尚未消
    滅，被上訴人既仍與上訴人續訂租約，即默認上訴人得繼續
    使用原判決附表所示之土地。縱認上訴人乙○○於原判決附
    圖所示C、D部分之土地興建建物，及張陳鸞鶯於84年間同意
    上訴人乙○○於系爭土地上設立國佑家電行之行為，均屬不
    自任耕作，惟被上訴人及黃繼炎未於知悉該情事時主張系爭
    耕地租約無效，反與張陳鸞鶯續訂租約至97年12月31日，並
    逐年收取租金長達10年，其行使權利自屬以損害他人為目的
    ，而有悖於誠信原則，且如租約無效，亦僅第566、866地號
    土地之租約無效，不能視為全部皆無效等語，資為抗辯。答
    辯之聲明：駁回被上訴人之訴及假執行之聲請；如受不利判
    決，願供擔保請准宣告免為假執行。
三、原審審酌兩造提出之攻擊防禦方法後，判決上訴人戊○○、
    丙○○、乙○○、丑○○○、庚○○、丁○○、己○○應將
    坐落於台中市○○區○○段第866地號上，如原判決附圖所
    示C部分面積113平方公尺（門牌西屯區○○路199號）、D部
    分面積54平方公尺（無門牌鐵皮屋）之建物拆除，並將（原
    判決）附表所示之10筆土地返還被上訴人癸○○、辛○○、
    壬○○。並准上訴人與被上訴人分別供擔保後得為假執行及
    免為假執行。上訴人對原審判決不服，提起上訴，於本院聲
    明：(一)原判決廢棄；(二)上開廢棄部分，被上訴人於原審之訴
    暨假執行之聲請均駁回；(三)第一、二審訴訟費用由被上訴人
    負擔；(四)如受不利益判決，願以現金或等值台灣銀行無記名
    可轉讓定期存單供擔保，請准宣告免為假執行。被上訴人於
    本院答辯聲明：(一)上訴駁回、(二)第二審訴訟費用由上訴人負
    擔。
四、被上訴人主張：被上訴人之被繼承人黃繼炎與上訴人之被繼
    承人張陳鸞鶯以黃繼炎為出租人、張陳鸞鶯為承租人，就原
    判決附表所示之土地訂有耕地三七五租約，如原判決附圖所
    示編號C部分為台中市○○路199號之建物，編號D部分為無
    門牌號碼之鐵皮屋，租賃中張陳鸞鶯提供上訴人戊○○之子
    張國揚於上開C、D部分設立國佑家電行，經台中市政府以未
    經核准登記擅自開業經營，於84年6月12日以84年府建商字
    第079230號函命令停止營業；嗣86年1月1日黃繼炎與張陳鸞
    鶯續訂台灣省台中市私有耕地租約，租賃期間自86年1月1日
    起至91年12月31日止。黃繼炎於86年3月5日死亡，被上訴人
    於同年9月2日申請出租人名義變更登記為被上訴人，經台中
    市政府發函准予核備；系爭10筆土地於86年8月28日以分割
    繼承為原因登記為被上訴人分別共有，應有部分各3分之1。
    張陳鸞鶯於92年1月13日申請私有耕地租約期滿續訂租約，
    並簽立承租人自任耕作切結書，經台中市西屯區公所核定准
    予續訂租約6年，租賃期間自92年1月1日起至97年12月31日
    止；嗣張陳鸞鶯於94年3月25日死亡，上訴人於94年9月13日
    申請辦理承租人名義變更登記，被上訴人於94年9月28日具
    函向台中市西屯區公所表示上訴人違反耕地三七五減租條例
    第16條之規定，拒絕續訂耕地租約等情，業據被上訴人提出
    郵局存證信函、現場照片、國佑家電行名片、民事判決、台
    中市西屯區公所函、土地登記謄本、私有耕地租約書等件為
    證，且經原法院及本院會同臺中市中興地政事務所勘驗屬實
    ，有勘驗筆錄及土地複丈成果圖在卷可稽，並為兩造所不爭
    ，堪信為真實。
五、本件兩造之爭點在於：(1)上訴人或其被繼承人張陳鸞鶯有無
    違反耕地三七五減租條例第16條所定不自任耕作之情事？(2)
    被上訴人與張陳鸞鶯於86年9月簽訂之耕地租約性質，究屬
    原訂租約之法定更新（續訂租約），或新訂立之租約？(3)被
    上訴人依租賃物返還請求權，請求上訴人返還系爭土地，有
    無構成權利濫用之情事？
  (一)本件上訴人就系爭土地有無不自任耕作情事：
    １、按承租人應自任耕作，並不得將耕地全部或一部轉租於
        他人。承租人違反前項規定時，原訂租約無效，得由出
        租人收回自行耕種或另行出租，耕地三七五減租條例第
        16條第1、2 項定有明文。此所謂承租人應自任耕作，
        係指承租人應以承租之土地供自己從事耕作之用而言，
        如承租人以承租之土地建築房屋居住或其他非耕作之用
        者，均在不自任耕作之列，應構成同條例第2項所定原
        訂租約無效之原因。所謂原訂租約無效，係指承租人違
        反不自任耕作或轉租之限制時，原訂租約無待於另為終
        止表示，當然向後失其效力，租賃關係因而歸於消滅而
        言（最高法院70年度台上字第4637號、80年度台再字第
        15 號判例參照）。又所謂原定租約無效，係以租約所
        訂之土地全部為準；如同一租約內有多筆土地，承租人
        將其中一筆或數筆轉租他人或不自任耕作者，原訂租約
        全部為無效，其未轉租他人或尚自任耕作部分之土地，
        亦失其租賃依據，出租人得就該未轉租或自任耕作部分
        之土地併請求收回（最高法院73年度台上字第112號判
        決參照）；亦即承租人不自任耕作之情形，縱僅存在於
        承租土地之一部，不論其面積多寡，全部租約亦屬無效
        ；所謂無效，係當然無效，並不待出租人主張。故耕地
        租約無效後，除兩造有另行成立租賃關係之合意外，不
        因出租人嗣後繼續收租默示同意承租人使用未自任耕作
        土地，或於原訂租約租期屆滿後換訂租約，而使原已無
        效之租約恢復其效力（最高法院92年度台上字第2494號
        判決參照）。
    ２、查原判決附表所示之土地中之第866地號土地如原判決
        附圖所示C、D之部分原建有鐵皮建物，而C、D部分建物
        現業已拆除等情，業經本院及原法院會同臺中市中興地
        政事務所勘驗屬實，有勘驗筆錄及土地複丈成果圖在卷
        可稽（原審卷(一)第99至104頁、本審卷第31至32頁）。
        上開鐵皮建物係由張陳鸞鶯在84年間提供上訴人戊○○
        之子張國揚營業國佑家電行，此復為兩造所不爭，按經
        營家電行從事家電買賣及維修係屬商業交易之行為，與
        農事耕作無涉，自屬「不自任耕作」之積極行為。兩造
        就張國揚在上址經營國佑家電行之時間雖有爭執，上訴
        人主張張國揚在上址經營國佑家電行之時間，僅持續至
        84年間止，而被上訴人主張「不自任耕作」之積極行為
        持續至93年間，惟因被上訴人係主張張陳鸞鶯生前於部
        分土地上興建台中市○○路199號之建物，並交由其家
        屬經營國佑家電行，而非供耕作之用，該當耕地三七五
        減租條例第16條第l項不自任耕作，已違反耕地三七五
        減租條例第16條第l項之規定甚明，其契約為無效，自
        屬可信；而同條例第17條第1項第4款則規定非因不可抗
        力繼續一年不為耕作時，得終止租約，該條例第16條第
        l項並未如第17條第1項第4款設有繼續一年不為耕作之
        時間上限制，故只要有不自任耕作之情事存在，縱如上
        訴人主張國佑家電行營業僅半年，亦應已該當同條例16
        條第l項之規定，兩造間之租約無待於另為終止表示，
        當然向後失其效力，租賃關係因而歸於消滅。
    ３、雖上訴人主張僅於84年間有此經營國佑家電行不到半年
        即停止營業情事，嗣即無違約不自任耕作之情形云云，
        惟查張國揚遭政府機關命令停止營業，與國佑家電行事
        實上是否終止不自任耕作之積極行為係屬兩事，即使張
        國揚另以其妻顏金花之名義另在西屯區○○路200號1樓
        設立「震鴻電器行」（原審卷(二)第130頁），國佑家電
        行自84年11月2日後無營業稅之核課資料，且震鴻電器
        行設籍課稅至今，均不足以證明上訴人已終止其不自任
        耕作之行為。張國揚為經營國佑家電行曾印製名片使用
        ，此為兩造所不爭。上開名片印有「國佑家電行」、「
        台中市○○區○○路199號」、「張國揚」、「行動000
        0-000000」等字樣（見原審卷(一)第87頁）。上訴人主張
        上開名片係張國揚結束營業（指84年6月間）前所印製
        ，在張國揚改在「震鴻電器行」營業後仍繼續沿用云云
        ，惟查0000-000000號行動電話係張國揚向遠傳電信股
        份有限公司承租之門號，啟用之時間為87年11月4日（
        其後90年1月14日停機，見原審卷(一)第210、211頁），
        時間尚在上訴人所主張國佑家電行停業之後，衡之情理
        ，張國揚自無可能在尚未啟用行動電話之前，預先在84
        年6月之前印就上開名片；且如無營業之事實，當亦無
        印製名片自我介紹之必要，由上開名片所印之內容，亦
        可推知87年11月4日（行動電話門號啟用日）之後，國
        佑家電行仍在光明路199號營業，上訴人辯稱國佑家電
        行僅營業至84年6月間為止云云，與事實顯不相符，不
        能採信。
    ４、且國佑家電行營業至原判決附表所示之土地進行重劃工
        程之前，此已據證人即提供國佑家電行名片給被上訴人
        之賴德榮於原審證稱：「這張名片是我爸爸留下來的，
        我爸爸是87年去世，是九二一地震的前一年，是我整理
        我爸爸遺物時有發現這張名片，0000000000、00000000
        是何人寫上的我不知道」、「（國佑家電行）在光明路
        199號，我有進去過。我去找國佑家電行的阿龍（戊○
        ○的綽號），大約在86年間，我爸爸去世沒有多久之前
        ，我請戊○○幫我載建築廢棄物去處理。我進去時有看
        到他家裡擺放很多電視、冷氣等電器品，我問阿龍的兒
        子為何這麼多電器，阿龍的兒子說他在經營電器。大概
        四年前我還有去過，還有看見他在經營電器行」、「（
        原判決附表所示之土地）大約94年開始進行重劃工程時
        ，才沒有看到他們的電器擺在外面」、「我是要去找阿
        龍，不是要去找阿龍的兒子，我沒有注意有沒有顧客進
        去，但是裡面有擺架子，只記得擺著架子，電器產品擺
        得很整齊」（原審卷(二)第13、14頁），及證人賴松貞證
        稱：「我沒有特別注意，不清楚（指國佑家電行經營至
        何時沒有特別注意，不清楚），重劃工程前，圍籬還沒
        有圍起來之前我有看到還在經營」等語甚明（原審卷(二)
        第16頁）。按國佑家電行並非證人賴德榮、賴松貞所經
        營，而一般人對於日常路過之店家何時開始經營、何時
        終止營業因事不關己而無法翔實記憶，核屬正常之事，
        證人賴德榮、賴松貞於原法院審理中無法明確陳述國佑
        家電行經營之起迄時間，本屬正常之事由，證人賴德榮
        、賴松貞上開所證國佑家電行經營至重劃工程進行之前
        ，參照前開名片係在87年11月4日以後所印製一節，足
        認本件應以被上訴人所主張上訴人「不自任耕作」之積
        極行為持續至93年間乙節，自為可信。雖上訴人抗辯稱
        自震鴻電器行設立後，稅捐機關即以震鴻電器行之名義
        課徵營業稅，國佑家電行自84年11月2日後即無營業稅
        之核課資料，足見張國揚於84年國佑家電行結束營業後
        ，均以設於台中市○○區○○里○○路200號1樓之震鴻
        電器行營業云云，惟查營業地址之設立登記乃稅務機關
        對於課稅資料及稅籍之管理，不得據為上訴人未在系爭
        土地經營國佑家電行之事實，且證人賴德榮、賴松貞、
        張元良、張廖素圭、廖黃淑端等人於原審所證述上訴人
        有開設家電行營業而不自任耕作之事實明確，而與之不
        符，上訴人所辯自不足採。
    ５、上訴人又主張縱租約無效，亦僅所租賃土地中第566、8
        66地號土地之租約無效，不能視為全部耕地皆有不自任
        耕作之情形而致契約全部無效云云，惟所謂原定租約無
        效，係以租約所訂之土地全部為準；如同一租約內有多
        筆土地，承租人將其中一筆或數筆轉租他人或不自任耕
        作者，原訂租約全部為無效，其未轉租他人或尚自任耕
        作部分之土地，亦失其租賃依據，出租人得就該未轉租
        或自任耕作部分之土地併請求收回，有如前述，亦即承
        租人不自任耕作之情形，縱僅存在於承租土地之一部，
        不論其面積多寡，全部租約亦屬無效。本件兩造間耕地
        三七五租約內容既包含系爭10筆土地全部，上訴人雖僅
        於部分土地上有不自任耕作情事，然兩造間契約應全部
        無效，上訴人所辯僅所租賃土地中第566、866地號土地
        之租約無效云云，難以憑採。至上訴人主張上開灌溉水
        路即2929 -1地號土地遭徵收後，無水可供灌溉，以致
        無法為耕作使用，屬因不可抗力之事由云云，惟與本院
        96年7月16日勘驗時現場尚有得以引水之水池存在不合
        ，且上訴人已有經營國佑家電行而違反耕地三七五減租
        條例第16條第l項不自任耕作之事實，上訴人所辯不能
        採信。另就被上訴人之被繼承人黃繼炎是否同意訴外人
        廖學堯、廖學楓、白俊堂等人於系爭566、866地號土地
        上興建前開建物乙節及上開2筆土地是否因黎明路闢建
        而斷絕水源等情，上訴人請求傳訊證人子○○、甲○○
        等人，因上訴人已有違反耕地三七五減租條例第16條第
        l項規定之積極行為，有如前述，且與本院於96年7月16
        日履勘現場仍存在有水池之情不符，有勘驗筆錄在卷可
        稽（見本審卷第32頁），自無傳訊之必要。
  (二)被上訴人與張陳鸞鶯於86年9月簽訂之耕地租約，究屬原訂
    租約之法定更新（續訂租約），或新訂立之租約？
    １、按耕地三七五減租條例第5條規定：「耕地租佃期間，
        不得少於6年；其原約定租期超過6年者，依其原約定」
        、同條例第20條規定：「耕地租約於租期屆滿時，除出
        租人依本條例收回自耕外，如承租人願繼續承租者，應
        續訂租約」，故耕地三七五租約之出租人負有更新租約
        期間之義務。黃繼炎與張陳鸞鶯於86年1月1日訂立台灣
        省台中市私有耕地租約（墩西字第38號），租賃期間自
        86年1月1日起至91年12月31日止，黃繼炎於86年3月5日
        死亡後，被上訴人於同年9月2日申請出租人名義變更登
        記為被上訴人，經台中市政府86年9月6日86府地權字第
        121230號函准予核備。觀諸該申請書內容，其「原因」
        係載「原出租人死亡、繼承人繼承變更登記」，而被上
        訴人與張陳鸞鶯於86年9月簽訂之耕地租約，租賃期間
        係自86年1月1日至91年12月31日，租約字號與原來黃繼
        炎與張陳鸞鶯間之「墩西字第38號」相同（參原審卷(二)
        第55、58頁，同卷(一)第131頁）；倘被上訴人與張陳鸞
        鶯於86年9月簽訂之耕地租約，非為原訂租約之法定更
        新（續訂租約），而是另訂新的耕地租約，則租賃期間
        應是在86年3月5日黃繼炎死亡之後，始為合理，且租約
        字號亦不應同為「墩西字第38號」，被上訴人否認係另
        訂新租約，上訴人亦未舉證被上訴人與張陳鸞鶯間有另
        行訂立新租賃關係之合意，則上訴人所辯難以採信。
    ２、況原判決附圖C、D部分所示之土地由張國揚經營國佑家
        電行至93年間，已如前述，其契約無效之事由存續至93
        年，亦難認張陳鸞鶯在86年1月1日所簽訂之「新的耕地
        租約」仍屬存在。按承租人違反耕地三七五減租條例第
        16條規定不自任耕作時，原定租約無效，所謂無效，係
        當然無效，並不待出租人主張。故系爭耕地租約無效後
        ，除兩造有另行成立租賃關係之合意外，不因出租人嗣
        後繼續收租默示同意上訴人使用未自任耕作土地，或於
        原訂租約租期屆滿後換訂租約，而使原已無效之租約恢
        復其效力（最高法院92年度台上字第2494號判決參照）
        。本件兩造既非另行成立新的租賃關係之合意，而係依
        前述耕地三七五減租條例第5條、第20條之規定，被上
        訴人與張陳鸞鶯於86年9月簽訂之耕地租約屬原始耕地
        租約之更新行為，兩造間耕地三七五租約既因上訴人於
        84年間有不自任耕作情事而無效，亦不因被上訴人即出
        租人嗣後於原訂租約租期屆滿後換訂租約，而使原已無
        效之租約恢復其效力。
  (三)被上訴人依租賃物返還請求權，請求上訴人返還系爭土地，
    有無構成權利濫用之情事？
    １、被上訴人主張上訴人上訴於本院後另提出被上訴人一方
        面同意訴外人廖學堯等人於系爭566、866地號土地上搭
        建如原判決附圖所示A建物，經營煤球生意及養豬業，
        妨礙上訴人之被繼承人張陳鸞鶯之耕作，另一方面卻於
        本件訴訟中以上訴人之被繼承人張陳鸞鶯不自任耕作為
        由，而終止本件耕地租約，要與誠信原則有違，並與民
        事訴訟法第447條第1項前段不得提出新攻擊或防禦方法
        規定不合云云，惟查上訴人上開陳述內容之性質，要屬
        對於第一審之攻擊或防禦方法為補充而已，尚符合民事
        訴訟法第447條第1項第3款之規定，並無不當。被上訴
        人抗辯上訴人此部分補充說明為新攻擊或防禦方法之提
        出而應予禁止云云，尚不足採。
    ２、按權利之行使，不得違反公共利益，或以損害他人為主
        要目的，民法第148條第1項定有明文。該條所稱權利之
        行使，是否以損害他人為主要目的，應就權利人因權利
        行使所能取得之利益，與他人及國家社會因其權利行使
        所受之損失，比較衡量以定之。倘其權利之行使，自己
        所得利益極少而他人及國家社會所受之損失甚大者，非
        不得視為以損害他人為主要目的，此乃權利社會化之基
        本內涵所必然之解釋（最高法院92年度台上字第1446號
        裁判參照）。就要件言，除有權利在相當期間內不行使
        事實外，必須並有特殊情況，足使義務人正當信任權利
        人已不欲其履行義務，致權利之再為行使有違誠信原則
        。在作此判斷時，必須斟酌權利之性質、法律行為之種
        類、當事人間的關係、經濟社會狀況及其他主觀客觀因
        素而決定之。總之，權利失效之要件，須從嚴認定，以
        避免軟化權利效能。查本件上訴人違反租約不自任耕作
        ，兩造所訂租約既已無效，則上訴人占有系爭耕地即無
        正當之權源，上訴人未舉證被上訴人行使租賃物返還請
        求權可得之利益極少，而上訴人受到之損失甚大，即被
        上訴人係以損害上訴人為主要目的，則被上訴人請求上
        訴人返還土地，難謂係權利濫用（最高法院86年度台上
        字第97號判決參照）。
    ３、況本件上訴人（及張陳鸞鶯）不自任耕作之行為持續至
        93年間，已如前述，張陳鸞鶯於94年3月25日死亡，上
        訴人於94年9月13日向台中市西屯區公所申請辦理承租
        人名義變更登記時，被上訴人旋於同年9月28日具函表
        示反對，自上訴人不自任耕作之行為終了至被上訴人主
        張收回系爭土地之期間約為一年，尚難認係長期不行使
        權利，致上訴人正當信任權利人已不欲其履行義務；上
        訴人所指開最高法院56年度台上字第1708號判例所示承
        租人權利之濫用，以「出租人長期不行使權利，坐令承
        租人在系爭土地上建築房屋、種植果樹，耗費甚鉅」為
        前提，上訴人於「不自任耕作」之積極行為發生後，就
        原判決附表所示之土地進行何種重大之改良行為，而足
        使上訴人產生正當之信賴受損害乙節，並未據上訴人舉
        證以實其說，自難認被上訴人行使權利之行為對上訴人
        產生不測之損害而屬權利濫用之行為。
六、綜上所述，本件被上訴人主張上訴人不自任耕作，兩造間之
    耕地三七五租約既因上訴人違約而向後失效，且為全部無效
    為可採，上訴人所辯均為無可取。被上訴人自得請求上訴人
    拆屋還地。則被上訴人本於租賃物返還請求權，請求上訴人
    應將原判決附圖所示C、D部分之建物拆除，以恢復租賃物之
    原狀，並將原判決附表所示之10筆土地返還被上訴人，為有
    理由，應予准許；是則原審判命上訴人敗訴，於法並無不合
    。上訴意旨指摘原判決不當，求予廢棄改判，為無理由，應
    予駁回其上訴。至上訴人因耕地租賃關係而負有回復耕地原
    狀之義務，雖訴訟中上開C、D部分之建物業已拆除，惟此乃
    嗣後被上訴人毋庸聲請強制執行問題，非屬上訴人所稱客觀
    上履行不能，或被上訴人之訴欠缺權利保護要件，附此敘明
    。
七、本件事證已臻明確，兩造所提其餘攻擊防禦方法及舉證，與
    判決結果不生影響，爰不一一論述。
八、據上論結，本件上訴為無理由，依民事訴訟法第449條第1項
    、第78條、第85條第1項前段，判決如主文。
中    華    民    國    97    年    1     月    23    日
                  民事第五庭    審判長法  官  林陳松
                                      法  官  鄭金龍
                                      法  官  王重吉
以上正本係照原本作成。
如對本判決上訴，須於收受判決送達後二十日內向本院提出上訴
書狀，其未表明上訴理由者，應於提出上訴後二十日內向本院提
出上訴理由書（須按他造人數附具繕本）。
上訴時應提出委任律師為訴訟代理人之委任狀。具有民事訴訟法
第四百六十六條之一第一項但書或第二項之情形為訴訟代理人者
，另應附具律師及格證書及釋明委任人與受任人有該條項所定關
係之釋明文書影本。
                                      書記官  紀美鈺
中    華    民    國    97    年    1     月    24    日
                                                      Ａ


司法院資訊處製作；財團法人民間司法改革基金會備份。
